ACORDAO-COMPLETO-2533204

ACÓRDÃO 3140/2022 ATA 20/2022 - SEGUNDA CÂMARA

VISTOS, relatados e discutidos estes autos de tomada de contas especial instaurada pelo Banco do Nordeste do Brasil (BNB) em decorrência da omissão no dever de prestar contas dos valores relativos ao Convênio 2012/0016, celebrado entre  o Banco do Nordeste do Brasil (BNB) e o Instituto de Juventude Contemporânea, tendo como objeto a realização do Projeto "No Tom da Participação", no qual se previa a promoção da inclusão digital de jovens e a realização de oficinas culturais no Município de Quixadá/CE,
ACORDAM os Ministros do Tribunal de Contas da União, reunidos em Sessão da 2ª Câmara, com base nos arts. 1º, I, 12, § 3º, 16, III, "a" e "c", §§ 2º e 3º, 19, 23, III, 57 e 58, II, da Lei 8.443/1992 e diante das razões expostas pelo Relator, em:
9.1. considerar revel o Instituto de Juventude Contemporânea;
9.2. rejeitar as alegações de defesa de Débora Marjorie Soares Barbosa Saraiva e as razões de justificativa de Edson Ferreira Lima;
9.3. julgar irregulares as contas do Instituto de Juventude Contemporânea, de Débora Marjorie Soares Barbosa Saraiva e de Edson Ferreira Lima;
9.4. condenar o Instituto de Juventude Contemporânea e Débora Marjorie Soares Barbosa Saraiva ao pagamento solidário da quantia abaixo discriminada, atualizada monetariamente e acrescida dos juros de mora, calculados a partir da data indicada até a data da efetiva quitação do débito, fixando-lhes o prazo de quinze dias, para que comprove, perante o Tribunal, o recolhimento da referida quantia aos cofres da Funasa, nos termos do art. 23, III, "a", da citada lei, c/c o art. 214, III, "a", do Regimento Interno do TCU:
	VALOR (R$) 
	DATA
	Crédito/Débito

	46.890,00
	08/03/2012
	Débito

	80,81
	12/04/2018
	Crédito

9.5. aplicar ao Instituto de Juventude Contemporânea e a Débora Marjorie Soares Barbosa Saraiva, individualmente, a multa prevista no art. 57 da Lei 8.443/1992, no valor de R$ 5.000,00 (cinco mil reais) fixando-lhes o prazo de 15 (quinze) dias, a contar da notificação, para que comprovem, perante o Tribunal (art. 214, III, "a", do Regimento Interno do TCU) , o recolhimento das dívidas aos cofres do Tesouro Nacional, atualizada monetariamente desde a data deste acórdão até a do efetivo recolhimento, se pagas após o vencimento, na forma da legislação em vigor;
9.6. aplicar a Edson Ferreira Lima a multa prevista no art. 58, II, da Lei 8.443/1992, no valor de R$ 5.000,00 (cinco mil reais) fixando-lhe o prazo de 15 (quinze) dias, a contar da notificação, para que comprove, perante o Tribunal (art. 214, III, "a", do Regimento Interno do TCU) , o recolhimento da dívida aos cofres do Tesouro Nacional, atualizada monetariamente desde a data deste acórdão até a do efetivo recolhimento, se pagas após o vencimento, na forma da legislação em vigor;
9.7. autorizar, desde logo, a cobrança judicial das dívidas, caso não atendida a notificação, na forma do disposto no art. 28, II, da Lei 8.443/1992;
9.8. autorizar também, desde logo, se requerido, com fundamento no art. 26 da Lei 8.443/1992, c/c o art. 217, §§ 1º e 2º, do Regimento Interno do TCU, o parcelamento da dívida em até 36 parcelas, incidindo, sobre cada parcela, corrigida monetariamente, os correspondentes acréscimos legais, fixando-lhes o prazo de quinze dias, a contar do recebimento da notificação, para comprovarem, perante o Tribunal, o recolhimento da primeira parcela, e de trinta dias, a contar da parcela anterior, para comprovarem os recolhimentos das demais parcelas, devendo incidir, sobre cada valor mensal, atualizado monetariamente, os juros de mora devidos, no caso do débito, na forma prevista na legislação em vigor, alertando os responsáveis de que a falta de comprovação do recolhimento de qualquer parcela importará o vencimento antecipado do saldo devedor, nos termos do § 2º do art. 217 do Regimento Interno deste Tribunal; 
9.9. enviar cópia desta deliberação, com o relatório e o voto que o acompanham, à Procuradoria da República no Estado do Ceará; 
9.10. notificar os responsáveis e o Banco do Nordeste do Brasil a respeito deste acórdão.

TOMADA DE CONTAS ESPECIAL.  instaurada pelo(a) Banco do Nordeste do Brasil S.A. em razão de Omissão no dever de prestar contas, Convênio 2012/0016, firmado com o/a BANCO DO NORDESTE DO BRASIL SA,, que teve como objeto Promover o desenvolvimento dos (as) jovens, entre estes, os com deficiência, da cidade de Quixadá, tendo como estratégia, o acesso à inclusão digital, o fortalecimento da cultura local e o acesso a bens culturais envolvendo esse segmento, na garantia de sua cidadania de forma protagonista. (nº da TCE no sistema: 1316/2018).

Segunda Câmara

Instituto de Juventude Contemporânea

3. Responsáveis: Instituto de Juventude Contemporânea (CNPJ 03.380.429/0001-40), Débora Marjorie Soares Barbosa Saraiva (CPF XXX.838.383-XX) e Edson Ferreira Lima (CPF XXX.313.063-XX)

13.1. Ministros presentes: Aroldo Cedraz (na Presidência) e Antonio Anastasia (Relator).
13.2. Ministro-Substituto convocado: Marcos Bemquerer Costa.
13.3. Ministro-Substituto presente: André Luís de Carvalho.

ACORDAO-COMPLETO-2560716

Acórdão 1738/2023 - Segunda Câmara

ACORDAO-COMPLETO-2544684

Acórdão de Relação 4402/2022 - Segunda Câmara

Acórdão de Relação

ANTONIO ANASTASIA

Este processo de tomada de contas especial trata de irregularidades relativas ao Convênio 2012/0016 (peça 6) , celebrado entre  o Banco do Nordeste do Brasil (BNB) e o Instituto de Juventude Contemporânea, tendo como objeto a realização do Projeto "No Tom da Participação", no qual se previa a promoção da inclusão digital de jovens e a realização de oficinas culturais no Município de Quixadá/CE.
2. A SecexTCE propõe (peças 120 a 122) , com a anuência do Ministério Público (peça 123) , julgamento pela irregularidade das contas dos responsáveis com a imputação de débito e aplicação de multa, nestes termos:
"INTRODUÇÃO
Cuidam os autos de tomada de contas especial instaurada por Banco do Nordeste do Brasil S.A. (BNB) , em desfavor de Instituto de Juventude Contemporânea (CNPJ: 03.380.429/0001-40) , Débora Marjorie Soares Barbosa Saraiva (CPF: XXX.838.383-XX) e Edson Ferreira Lima (CPF: XXX.313.063-XX) , em razão de omissão no dever de prestar contas do Convênio 2012/0016 (peça 6) , firmado entre o BNB e o Instituto referido, e que tinha por objeto 'promover o desenvolvimento dos jovens, entre estes, os com deficiência, da cidade de Quixadá, tendo como estratégia o acesso à inclusão digital, o fortalecimento da cultura local e o acesso a bens culturais envolvendo esse segmento, na garantia de sua cidadania de forma protagonista'.
HISTÓRICO
As irregularidades destas contas foram certificadas pela Controladoria-Geral da União (CGU) e tiveram ciência do Ministro de Estado (peça 1, p. 48-51) . 
Da instrução precedente (peça 54) , na qual consta histórico acerca do convênio e da análise realizada pelo Tomador de Contas Especial e pela SecexTCE, destaquem-se, a seguir, os principais pontos.
O Convênio 2012/0016 foi firmado no valor de R$ 74.950,00, sendo R$ 66.950,00 à conta do concedente e R$ 8.000,00 referentes à contrapartida do convenente. Teve vigência de 15/2/2012 a 15/2/2013, com prazo para apresentação da prestação de contas em 16/4/2013. Os repasses efetivos da União totalizaram R$ 46.911,00.
O fundamento para a instauração da Tomada de Contas Especial, conforme consignado na matriz de responsabilização elaborada pelo tomador de contas, foi a constatação das seguintes irregularidades: 
'Não comprovação da boa e regular aplicação dos recursos federais repassados ao Instituto de Juventude Contemporânea, em face da omissão no dever de prestar contas dos valores transferidos, no âmbito do convênio descrito como 'Promover o desenvolvimento dos (as) jovens, entre estes, os com deficiência, da cidade de Quixadá, tendo como estratégia, o acesso à inclusão digital, o fortalecimento da cultura local e o acesso a bens culturais envolvendo esse segmento, na garantia de sua cidadania de forma protagonista', no período de 15/2/2012 a 15/2/2013, cujo prazo encerrou-se em 16/4/2013.
Não cumprimento do prazo originalmente estipulado para prestação de contas do convênio descrito como 'Promover o desenvolvimento dos (as) jovens, entre estes, os com deficiência, da cidade de Quixadá, tendo como estratégia, o acesso à inclusão digital, o fortalecimento da cultura local e o acesso a bens culturais envolvendo esse segmento, na garantia de sua cidadania de forma protagonista', em face da omissão no dever de prestar contas dos valores transferidos, cujo prazo encerrou-se em 16/4/2013.'
Os responsáveis arrolados na fase interna foram devidamente comunicados e, diante da ausência de justificativas suficientes para elidir as irregularidades e da não devolução dos recursos, instaurou-se a tomada de contas especial.
No relatório (peças 45 e 47) , o tomador de contas concluiu que o prejuízo importaria no valor original de R$ 46.869,19, imputando-se a responsabilidade ao Instituto de Juventude Contemporânea, na condição de convenente, Débora Marjorie Soares Barbosa Saraiva, Diretora-Presidente no período de 6/3/2012 a 22/6/2012, na condição de dirigente, e Edson Ferreira Lima, Diretor Presidente no período de 23/6/2012 a 7/8/2014, na condição de dirigente. 
No âmbito do Tribunal, a proposta de citação do débito alcançou o Instituto de Juventude Contemporânea, na condição de contratado, em solidariedade com Débora Marjorie Soares Barbosa Saraiva, na condição de Diretora-Presidente no período de 6/3/2012 a 22/6/2012, pela não comprovação da boa e regular aplicação dos recursos federais repassados ao Instituto, em face da omissão no dever de prestar contas dos valores transferidos no âmbito do convênio. Também foi proposta audiência de Edson Ferreira Lima, na condição de Diretor-Presidente no período de 23/6/2012 a 7/8/2014, pelo não cumprimento do prazo originalmente estipulado para prestação de contas do convênio (peça 54) .
Após a anuência do corpo dirigente desta unidade técnica (peças 55-56) , os responsáveis foram regularmente notificados.
ANÁLISE DOS PRESSUPOSTOS DE PROCEDIBILIDADE DA IN/TCU 71/2012
Apreciação do Prejuízo ao Contraditório e Ampla Defesa
Verifica-se que não houve o transcurso de mais de dez anos desde o fato gerador sem que tenha havido a notificação dos responsáveis pela autoridade administrativa federal competente (art. 6º, inciso II, c/c art. 19 da IN/TCU 71/2012, modificada pela IN/TCU 76/2016) , uma vez que o fato gerador da irregularidade sancionada ocorreu em 17/4/2013, e os responsáveis foram notificados sobre as irregularidades pela autoridade administrativa competente conforme abaixo:
Instituto de Juventude Contemporânea, por meio do edital (peça 11) , publicado em 21/6/2018.
Débora Marjorie Soares Barbosa Saraiva, por meio do ofício (peça 17) , recebido em 30/8/2018, conforme AR (peça 18) .
Edson Ferreira Lima, excepcionalmente, não houve notificação.
Valor de Constituição da TCE 	
Verifica-se, ainda, que o valor atualizado do débito apurado (sem juros) em 1/1/2017 é de R$ 65.142,13, e que, apesar de ser inferior ao limite de R$ 100.000,00, constitui TCE em conjunto com o débito 1634/2018, do mesmo responsável cuja soma ultrapassa o valor de R$ 100.000,00, na forma estabelecida conforme os arts. 6º, § 1°, e 19 da IN/TCU 71/2012, modificada pela IN/TCU 76/2016. 
OUTROS DÉBITOS NOS SISTEMAS DO TCU COM OS MESMOS RESPONSÁVEIS
Informa-se que foi encontrado débito imputável aos responsáveis em outros processos no Tribunal:
	Responsável
	Processos  (TCE, aberto) 

	Instituto de Juventude Contemporânea
	Processo 036.484/2019-9 e Processo 043.291/2018-0 

	Débora Marjorie Soares Barbosa Saraiva
	Processo 036.484/2019-9 

	Edson Ferreira Lima
	Processo 036.484/2019-9 e Processo 043.291/2018-0 

A tomada de contas especial está, assim, devidamente constituída e em condição de ser instruída.
EXAME TÉCNICO			 
Na instrução precedente (peça 34) , houve a delimitação da responsabilidade pela ocorrência de dano apurado nestas contas, envolvendo a apuração dos fatos, a identificação dos responsáveis e a quantificação do dano ao erário, dando ensejo à proposta de citação deles, nos seguintes termos:
Citação do Instituto e de Débora (Diretora-Presidente no período de 6/3/2012 a 22/6/2012) 
'Irregularidade: não comprovação da boa e regular aplicação dos recursos federais repassados à Instituto de Juventude Contemporânea, em face da omissão no dever de prestar contas dos valores transferidos no âmbito do Convênio 2012/0016, celebrado entre o Instituto de Juventude Contemporânea e o Banco do Nordeste do Brasil, cujo objeto era  promover o desenvolvimento dos (as) jovens, entre estes, os com deficiência, da cidade de Quixadá, tendo como estratégia o acesso à inclusão digital, o fortalecimento da cultura local e o acesso a bens culturais envolvendo esse segmento, na garantia de sua cidadania de forma protagonista, no período de 15/2/2012 a 15/2/2013, cujo prazo se encerrou em 16/4/2013.
Conduta: não demonstrar a boa e regular aplicação dos recursos federais recebidos e geridos por meio do instrumento em questão, no período de 15/2/2012 a 15/2/2013, em face da omissão na prestação de contas, cujo prazo encerrou-se em 16/4/2013.
Nexo de causalidade: a conduta descrita impediu o estabelecimento do nexo causal entre as possíveis despesas efetuadas com os recursos recebidos, no âmbito do instrumento em questão, no período de 15/2/2012 a 15/2/2013.
Culpabilidade: não há excludentes de ilicitude, de culpabilidade e de punibilidade; é razoável supor que o administrador responsável pela pessoa jurídica tinha consciência da ilicitude de sua conduta; era exigível conduta diversa da praticada, qual seja, desincumbir-se do seu dever por meio da apresentação da prestação de contas no prazo e forma devidos.'
Audiência de Edson (Diretor-Presidente no período de 23/6/2012 a 7/8/2014) 
'Irregularidade: não cumprimento do prazo originalmente estipulado para prestação de contas do Convênio 2012/0016, celebrado entre o Instituto de Juventude Contemporânea e o Banco do Nordeste do Brasil, cujo objeto era  promover o desenvolvimento dos (as) jovens, entre estes, os com deficiência, da cidade de Quixadá, tendo como estratégia o acesso à inclusão digital, o fortalecimento da cultura local e o acesso a bens culturais envolvendo esse segmento, na garantia de sua cidadania de forma protagonista, cujo prazo se encerrou em 16/4/2013.
Conduta: omitir-se no dever de prestar contas dos valores recebidos por meio do Convênio 2012/0016, celebrado entre o Instituto de Juventude Contemporânea e o Banco do Nordeste do Brasil, cujo objeto era  promover o desenvolvimento dos (as) jovens, entre estes, os com deficiência, da cidade de Quixadá, tendo como estratégia o acesso à inclusão digital, o fortalecimento da cultura local e o acesso a bens culturais envolvendo esse segmento, na garantia de sua cidadania de forma protagonista', quando estava obrigado a apresentar a prestação de contas até 16/04/2013, ou demonstrar as medidas adotadas para o resguardo do patrimônio público.
Nexo de causalidade: a conduta descrita impediu o estabelecimento do nexo causal entre as possíveis despesas efetuadas com os recursos recebidos, no âmbito do instrumento em questão, no período de 15/2/2012 a 15/2/2013.
Culpabilidade: não há excludentes de ilicitude, de culpabilidade e de punibilidade; é razoável supor que o responsável tinha consciência da ilicitude de sua conduta; era exigível conduta diversa da praticada, qual seja, desincumbir-se do seu dever por meio da apresentação da prestação de contas no prazo e forma devidos.'
Conforme Despacho de Conclusão das Comunicações Processuais (peça 117) , as providências inerentes às comunicações processuais foram concluídas. Os responsáveis Débora e Edson foram notificados e apresentaram defesa. O Instituto teve inúmeras tentativas frustradas de notificação (dirigidas aos seus representantes legais observados a partir de pesquisas nos Sistemas Corporativos do TCU) , tendo sido notificado por meio de edital, mas não apresentou defesa. Registra-se o disposto em instrução da Seproc (peça 113) , in verbis: 
'considerando tentativa frustrada de citar o ente responsável em seu domicílio fiscal (peça 101) ; que citado no endereço de seu presidente constante na RFB, Francisco Rodrigo Josino Amaral (peça 89) , este informou (peças 90 a 95) , dentre outras coisas, que não preside mais o Instituto e indicou o novo representante legal como sendo David Barros Araújo; que foram negativas as comunicações destinadas ao endereço de David Barros Araújo (peças 102, 108, 109 e 110) ; que a pesquisa de endereço de peça 111 nada acrescenta, apenas repete endereços já constantes nos autos (do Instituto, de Francisco Rodrigo Josino Amaral e dos advogados, exclusivos, deste) ; citar, via edital, o Instituto de Juventude Contemporânea.'
Na Receita Federal do Brasil, consta Francisco Rodrigo Josino Amaral como o Presidente do Instituto desde 7/4/2009, enquanto David Barros Araújo ocupou aquele cargo no período entre 20/2/2006 e 6/4/2009. Como o representante legal da entidade (atual) junto àquele órgão é Francisco, ao contrário do que ele informou, entende-se que a sua defesa pode ser considerada como alegações de defesa da entidade (e não a considerar revel, portanto) . 
Seja como for, pode-se considerar válida a notificação do Instituto, notificado por edital. As demais tentativas de notificação por meio de seus representantes legais Francisco (que apresentou defesa) ou David (não se manifestou e há informação por meio de ata de assembleia discorrida adiante de que em 2020, quando da expedição dos ofícios, ele figurava como Diretor-Presidente da entidade) , ou diretamente (com ofício no endereço constante daquele órgão e de outras fontes públicas ou edital) , demonstram que todos os esforços foram empreendidos no chamamento aos autos daquele responsável.
Da defesa do Instituto de Juventude Contemporânea 
O representante legal do Instituto no cadastro da Receita Federal do Brasil, Francisco Rodrigo Josino Amaral, por meio de seu procurador constituído, apresentou arrazoado, juntando em anexo cópia de alguns elementos discorridos adiante. Os argumentos constantes do documento foram sintetizados a seguir (peça 90) .
A ilegitimidade passiva de Francisco para figurar no processo, pois não mais representa a entidade, tendo-se dela desvinculado em meados de 2011, devendo as notificações serem dirigidas ao novo presidente. Ele foi citado como representante do Instituto, embora não tenha mais nenhum vínculo com a entidade, conforme ata da Assembleia Geral Extraordinária ocorrida em 25/8/2011, em anexo à sua defesa, em que renúncia ao cargo de Diretor-Presidente. Informa (em julho/2020) que a entidade estava sendo presidida por Davi Barros Araújo.
A omissão no dever de prestar contas pode ser afastada a partir dos elementos que junta em anexo à sua defesa, constituindo um farto acervo probatório, embora à época do surgimento da obrigatoriedade daquele dever ele não estava mais capitaneando a entidade.
A impossibilidade de ser-lhe aplicada qualquer sanção, à míngua de elementos mais robustos de desfalques, alcance, desvios ou desaparecimento de dinheiro público, sobretudo quando se comprova a escorreita destinação dos recursos recebidos através do produto final do Projeto Capital Social Mobilizado contra a pobreza.
Requer, ao final, a exclusão dele como representante legal da entidade e o redirecionamento das comunicações processuais da TCE para o novo Diretor-Presidente Davi Barros de Araújo; em caso de insucesso, que seja conhecida a sua ilegitimidade passiva e o arquivamento do processo, pelos motivos esposados. 
Em anexo ao expediente, foram apresentadas cópias dos elementos indicados a seguir.
Atas de Assembleia Geral Extraordinária do Instituto. Na realizada em 25/8/2011, Francisco Rodrigo Josino Amaral apresentou sua renúncia do cargo de Diretor-Presidente, assumindo Marcos Paulo Campos Cavalcanti Mello. Na realizada em 28/1/2019, David Barros de Araújo foi nomeado como Diretor-Presidente (cuja gestão se expiraria em 27/1/2021) e Francisco Rodrigo Josino Amaral foi desligado do quadro de sócios (peças 91 e 95) .
Documentos que visam provar a tempestividade da sua defesa (peças 92-94) .
Da defesa de Débora Marjorie Soares Barbosa Saraiva
A responsável, por meio de seu procurador constituído, apresentou suas alegações de defesa, juntando em anexo cópia de alguns elementos discorridos adiante.
Do arrazoado apresentado (peça 77) , observam-se os argumentos sintetizados a seguir.
A defendente assumiu a direção do Instituto para um mandato 'tampão', após eleição em ata da Assembleia Extraordinária para o período compreendido entre 6/3/2012 e 22/6/2012, no intuito de contribuir para a entidade, haja vista a renúncia inesperada do Diretor à época, conforme ata da Assembleia em anexo à sua defesa.
Os recursos objeto do convênio em tela, com vigência entre 15/2/2012 e 15/2/2013, conforme termo em anexo à sua defesa, foram utilizados na mais cristalina transparência, embasado no cronograma de desembolso e no cronograma de execução (anexo I, III e IV) do convênio.
O novo Diretor do Instituto, Edson Ferreira Lima, foi eleito em Assembleia Extraordinária de 23/6/2012, conforme ata em anexo à sua defesa. Logo, a defendente deixou a direção da entidade antes de findar o prazo de vigência do convênio, não tendo condições de prestar contas antes do término do ajuste. Esperava de boa-fé que a direção geral e financeira do Instituto tivesse providenciado a prestação de contas do convênio. Cita a Súmula TCU 230, que dispôs que a obrigatoriedade de apresentar a prestação de contas recai sobre o administrador que se encontrava na titularidade à época do vencimento do prazo fixado para tal, independente do fato ter ou não, sido ele o signatário do convênio ou o recebedor dos recursos.
A ausência de dolo ou má-fé da defendente, o que afasta qualquer imputação de improbidade administrativa. A defendente jamais atuou com intenção de lesar os cofres públicos ou de beneficiar interesses outros que não público objeto do contrato.
A defendente enquanto Diretor-Presidente atuou dentro do pactuado e de suas atribuições legais, sem se utilizar de artifício fraudulento ou de má-fé capazes de deflagrar sua responsabilização administrativa, civil ou penal.
Requer, ao final, a não aplicação de multa, em razão da ausência de dano ao erário, tendo executado as ações/atividades previstas no plano de trabalho do convênio. Por fim, protesta provar o alegado por todos os meios de prova em direito admitidos, especialmente através de depoimento pessoal e audiência dos demais responsáveis, além da apresentação de documentos. 
Em anexo ao expediente de defesa, foram apresentadas cópias dos elementos indicados a seguir.
Termo de Convênio BNB/FDR 2012/016, firmando em 15/2/2012, com seus anexos e a sua publicação no Diário Oficial da União (peça 80) . A vigência do ajuste foi de 15/2/2012 a 15/2/2013.
Atas da Assembleia Geral Extraordinária ou Ordinária do Instituto. Na realizada em 6/3/2012, a defendente foi nomeada como Diretora-Presidente. Na realizada em 23/6/2012, Edson Ferreira Lima foi nomeado como Diretor-Presidente. Na realizada em 28/1/2019, David Barros de Araújo foi nomeado como Diretor-Presidente, cuja gestão se expiraria em 27/1/2021 (peça 81, 82 e 86) . 
Proposta do Instituto datada de outubro/2011, assinada pelo então dirigente Marcos Paulo Campos Cavalcanti Mello, que precedeu ao convênio (peça 83) .
Relatório do Tomador de Contas Especial (complementar) , em que noticia os gestores e os períodos de gestão em dois processos (e-TCE 1316/2018 e e-TCE 1634/2018) . Em suma, observa-se o seguinte quadro como Diretor (a) -Presidente do Instituto: de 30/7/2009 a 24/8/2011, Francisco Rodrigo Josino Amaral; de 25/8/2011 a 5/3/2012, Marcos Paulo Campos Cavalcanti Mello; de 6/3/2012 a 22/6/2012, Débora Marjorie Soares Barbosa Saraiva; de 23/6/2012 a 7/8/2014, Edson Ferreira Lima; de 8/8/2014 a 27/1/2019, Hanoy Barroso Rodrigues (segundo a ata mencionada anteriormente, tem-se ainda que de 28/1/2019 a 27/1/2021, David Barros de Araújo) .
Análise das alegações de defesa
A alegação preliminar de ausência de dolo ou má-fé da defendente não merece prosperar. Ressalte-se que o TCU investiga a responsabilidade subjetiva dos agentes públicos ou particulares que se relacionam com o poder público, que vem a ser aquela resultante de dano decorrente de ato em que está presente pelo menos um dos elementos da culpa lato sensu (dolo ou culpa stricto sensu) . 
Vale anotar que o TCU se atém precipuamente à ocorrência de desfalque ou desvio de dinheiros, bens ou valores públicos, ou, ainda, à prática de qualquer ato ilegal, ilegítimo ou antieconômico de que resulte dano ao erário, não sendo competência sua manifestar-se sobre a ocorrência ou não de ato de improbidade administrativa.
A culpa stricto sensu (mera culpa) advém da violação de um dever jurídico por negligência, imperícia ou imprudência. A esta são atribuídas várias espécies, a exemplo da 'culpa contra legalidade'. No caso de omissão na prestação de contas, por exemplo, pode-se afirmar que se configurou a culpa contra legalidade, uma vez que o dano ao erário resultou da violação de obrigação imposta em normas que orientam a prestação de contas de recursos repassados mediante convênios.
No âmbito do Tribunal de Contas da União, a obrigação de ressarcir o erário prescinde da comprovação de dolo ou má-fé. É suficiente quantificar o dano, identificar a conduta do responsável que caracterize sua culpa, por imprudência, imperícia ou negligência, e demonstrar o nexo de causalidade entre a conduta culposa (stricto sensu) e a irregularidade que provocou o prejuízo.
Ou seja, não se exige, para a imputação de débito no âmbito desta Corte de Contas, a presença de dolo. Esta Corte de Contas deixou assente o seguinte entendimento no Acórdão 5547/2019-TCU-Primeira Câmara:
'A regra prevista no art. 28 da Lindb (Decreto-lei 4.657/1942) , que estabelece que o agente público só responderá pessoalmente por suas decisões ou opiniões técnicas em caso de dolo ou erro grosseiro, não se aplica à responsabilidade financeira por dano ao erário. O dever de indenizar prejuízos aos cofres públicos permanece sujeito à comprovação de dolo ou culpa, sem qualquer gradação, tendo em vista o tratamento constitucional dado à matéria (art. 37, § 6º, da Constituição Federal) .'
Em relação à alegação de ausência de locupletamento ou de enriquecimento ilícito, registra-se que o julgamento pela irregularidade das contas do responsável, com condenação para que ele promova o ressarcimento de dano ao erário, independe da prática de ato de improbidade administrativa ou obtenção de vantagem pessoal em decorrência da gestão de recursos públicos (Acórdão 746/2020-TCU-Plenário, Relator Raimundo Carreiro) . Basta que o agente tenha dado causa a prejuízo ao erário, conforme acima discorrido.
Quanto ao mérito, inicialmente cabe destacar que o débito apurado neste processo foi atribuído ao Instituto solidariamente com a gestora Débora que geriu os recursos conveniados. 
Francisco Rodrigo Josino Amaral não foi arrolado no processo como responsável. A ele foi dirigida a notificação do Instituto tão-somente por ter sido considerado o representante legal da entidade (atual) junto à Receita Federal do Brasil. Deixa-se, portanto, de analisar os argumentos específicos à sua pessoa, como as alegações de ilegitimidade passiva e impossibilidade de aplicação de sanção, já que não figura no polo passivo do processo.
Em que pese a alegação de que a omissão no dever de prestar contas poderia ser afastada a partir dos elementos que junta em anexo à defesa, verifica-se que tais elementos não possuem esse condão. Basicamente trata-se de elementos relacionados à formalização do convênio (termo e proposta) ou à gestão do Instituto ao longo do tempo (atas de assembleia e relatório do tomador de contas) . Não foi apresentado nenhum elemento sequer acerca da comprovação da boa e regular aplicação dos recursos federais repassados ao Instituto de Juventude Contemporânea, persistindo a omissão no dever de prestar contas dos valores transferidos no âmbito do Convênio 2012/0016, cujo objeto era promover o desenvolvimento dos (as) jovens, entre estes, os com deficiência, da cidade de Quixadá, tendo como estratégia, o acesso à inclusão digital, o fortalecimento da cultura local e o acesso a bens culturais envolvendo esse segmento, na garantia de sua cidadania de forma protagonista, no período de 15/2/2012 a 15/2/2013.
A mera alegação da gestora de que os recursos conveniados foram devidamente utilizados, desprovida de provas, não se sustenta. O mesmo vale em relação ao fato de ter deixado a direção da entidade antes de findar o convênio, o que seria no seu entendimento óbice para a prestação de contas. 
Conforme discorrido na instrução precedente (peça 54) , na gestão da Sra. Débora (6/3 a 22/6/2012) , houve o repasse federal (em 8/3/2012 - peça 7) e a utilização desses recursos (no período de 12/3/2012 a 27/4/2012, conforme saques na conta específica - peça 35) . É pacífica a jurisprudência deste Tribunal no sentido de que compete ao gestor o ônus de provar a aplicação regular dos recursos que lhe foram confiados (Acórdão 974/2018-TCU-Plenário, Relator: Bruno Dantas; 511/2018 - Plenário, Relator: Aroldo Cedraz) ; 3875/2018 -Primeira Câmara, Relator: Vital Do Rêgo; 901/2018 - Segunda Câmara, Relator: José Múcio Monteiro, entre outros) . O fato de o prazo de apresentação da prestação de contas final ter recaído na gestão que a sucedeu não a exime de prestar contas dos recursos por ela geridos. Os elementos indicam que ela geriu integralmente os recursos, razão pela qual responde pelo débito (solidariamente com o Instituto) , enquanto o seu sucessor responde pelo descumprimento do prazo para prestar contas, como será abordado adiante. Como restou caracterizada a omissão do Instituto e de Débora no dever de prestar contas, também se verificou a não comprovação da boa e regular aplicação dos recursos objeto deste processo, persistindo o débito.
Ambos os responsáveis deveriam desincumbir-se do dever que possuem por meio da apresentação da prestação de contas no prazo e forma devidos. Ao não o fazer, não demonstram a boa e regular aplicação dos recursos federais recebidos e geridos por meio do instrumento em questão, respondendo solidariamente pelo dano apurado neste processo.
Logo, propõe-se que suas alegações de defesa sejam rejeitadas.
Da defesa de Edson Ferreira Lima
O responsável apresentou suas alegações de defesa, cujo arrazoado trouxe os argumentos sintetizados a seguir (peça 70; peça 71 de idêntico teor) .
A notificação do TCU foi a primeira vez que o defendente teve conhecimento do instrumento de convênio firmado pelo Instituto com o Banco do Nordeste do Brasil S.A. e das irregularidades apontadas neste processo.
O defendente, no exercício da Presidência do Instituto, nem após deixar o cargo, nunca foi notificado pelo Banco do Nordeste do Brasil S.A. sobre qualquer irregularidade na execução do convênio. Em nenhum momento, houve comunicado ou notificação da ausência de prestação de contas final do referido convênio direcionado a sua pessoa.
A ausência de ato de gestão praticado pelo defendente na execução do referido convênio. Quando assumiu o cargo de Diretor-Presidente do Instituto, não lhe foi repassada pela coordenação anterior qualquer pendência, seja na execução ou na prestação de contas do convênio. Se soubesse da irregularidade, teria tomado todas as medidas necessárias para assegurar a execução correta do pactuado. 
O defendente não agiu com dolo, inexistiu de sua parte a vontade livre e consciente de agir em desacordo com a lei ou desrespeitar as cláusulas avençadas.
Requer, ao final, a exclusão de sua responsabilidade, uma vez que não há nenhum elemento que caracterize sua culpabilidade, não tinha conhecimento e consciência das ilicitudes ora apontadas, pois jamais foi notificado sobre a não prestação de contas. Logo, não tinha como fazê-la.
Análise das razões de justificativa
Em suma, o responsável alega que não agiu, porque não tinha conhecimento da existência do ajuste e da pendência de prestar contas sobre ele, não tendo sido notificado à época pelo concedente.
Cabe transcrever, a esse respeito, trechos da análise da irregularidade a ele atribuída (não cumprimento do prazo originalmente estipulado para prestação de contas do convênio) , contida na instrução precedente (peça 54) , in verbis:
'16.2.1.1. O sucessor está sendo responsabilizado pelo descumprimento do prazo para prestar contas dos recursos ora questionados, pois não cumpriu a referida obrigação prevista para a data 16/4/2013, bem como não tomou as providências necessárias para o resguardo do patrimônio público.  
16.2.1.2. No tocante à delimitação de responsabilidades entre antecessor e sucessor na gestão descentralizada de recursos federais, quando o termo final para apresentação da prestação de contas recai no mandado do sucessor, sem que ele (sucessor) tenha gerido os recursos do ajuste, cumpre mencionar os seguintes entendimentos sufragados pela jurisprudência dominante do Tribunal de Contas da União: 
	a) embora o sucessor esteja obrigado a prestar contas em razão de a vigência do ajuste adentrar o seu mandato, na hipótese de os recursos serem geridos integralmente pelo antecessor, o sucessor não responderá solidariamente pelo débito, sem prejuízo de lhe ser aplicada multa e ter as contas julgadas irregulares, em razão da omissão no dever de prestar contas na forma e prazo devidos (Acórdão 1460/2018-TCU-Segunda Câmara-Relator Aroldo Cedraz; Acórdão 2850/2018-TCU-Segunda Câmara-Relator Augusto Nardes; Acórdão 14911/2018-TCU-Primeira Câmara-Relator Benjamin Zymler; Acórdão 1290/2019-TCU-Segunda Câmara-Relator Raimundo Carreiro; Acórdão 2968/2019-TCU-Segunda Câmara-Relatora Ana Arraes; Acórdão 3868/2019-TCU-Primeira Câmara-Relator Weder de Oliveira; Acórdão 3873/2019-TCU-Primeira Câmara-Relator Walton Alencar Rodrigues) .  
	b) o sucessor poderá ficar isento de responsabilidade, por omissão no dever de prestar contas de recurso recebido por seu antecessor, se demonstrar a adoção de medidas efetivas visando ao resguardo do patrimônio público, seja por meio de solicitação de instauração de TCE, de ação civil pública, de ação de ressarcimento de dano, de representação ao Ministério Público ou de qualquer outra providência reconhecidamente capaz de buscar o ressarcimento do prejuízo causado ao erário, sem prejuízo das providências previstas no § 8° do art. 26-A da Lei 10.522/2002 (Acórdão 3642/2012-TCU-Segunda Câmara, Relator Raimundo Carreio, Acórdão 6295/2010-TCU-Primeira Câmara, Relator Augusto Nardes, Acórdão 1313/2010-TCU-Primeira Câmara, Relator Augusto Nardes, Acórdão 1080/2010-TCU-Segunda Câmara, Relator Augusto Sherman, Acórdão 583/2010-TCU-Primeira Câmara, Relator José Múcio Monteiro, entre outros) ;
 (...) '
No relatório do tomador de contas (peça 45) , há informação de que a sua notificação se deu em 2019 (peças 40-41) , tendo inclusive o responsável apresentado alegações de defesa (peça 44) na fase interna que, em síntese, foi a de que não geriu recursos do convênio e de que, no seu entendimento, o fato de não ter havido a utilização integral dos recursos não configuraria a omissão do dever de prestar contas final. 
O responsável não trouxe elementos que comprovassem suas alegações. A mera argumentação de desconhecimento do convênio e da obrigatoriedade de prestar contas, cujo prazo se expirou em sua gestão, não merece prosperar. Não foi chamado ao processo por ter gerido recursos, mas porque descumpriu o prazo para prestar contas dos recursos conveniados previsto para a data 16/4/2013, durante sua gestão frente ao Instituto, bem como não tomou as providências necessárias para o resguardo do patrimônio público. A obrigatoriedade da prestação de contas se dá independentemente da quantia repassada, constituindo a prestação de contas final aquela a ser prestada ao término do convênio, não a correspondente ao montante total inicialmente previsto. Logo, ainda que a previsão de recursos federais tenha sido de R$ 66.950,00, e os repasses efetivos da União totalizassem R$ 46.911,00, sobre este valor o gestor da entidade deveria desincumbir-se do seu dever, por meio da apresentação da prestação de contas no prazo e forma devidos.
Quanto à alegação de ausência de dolo, a análise realizada em relação a outra responsável aproveita também a ele, não merecendo guarita, portanto. 
Logo, propõe-se que suas razões de justificativas sejam rejeitadas.
Análise da boa-fé
A jurisprudência deste Tribunal sedimentou entendimento de que, tratando-se de processos relativos ao controle financeiro da Administração Pública, tais como o que ora se examina, a boa-fé não pode ser presumida, mas deve ser demonstrada e comprovada a partir dos elementos que integram os autos. Tal interpretação decorre da compreensão de que, na fiscalização dos gastos públicos, privilegia-se a inversão do ônus da prova, pois cabe ao gestor comprovar a boa aplicação dos dinheiros e valores públicos sob sua responsabilidade.
De acordo com os precedentes desta Corte de Contas, mais precisamente nos termos do Acórdão 1894/2018-TCU-Segunda Câmara, da relatoria do Ministro Augusto Nardes, dentre outros, 'a boa-fé deve ser aferida objetivamente, sendo necessário constatar algum ato ou fato capaz de caracterizar a conduta zelosa e diligente do responsável, mediante prova nos autos'. Em outro julgado, Acórdão 7936/2018-TCU-Segunda Câmara, da relatoria do Ministro Augusto Sherman, foi estabelecido que 'a análise da conduta é feita sob o ponto de vista objetivo, sem que seja necessária a comprovação de má-fé (dolo) , mas apenas da ausência de boa-fé objetiva, para a responsabilização do agente'. 
A boa-fé não pode ser presumida ou acatada a partir de mera alegação, devendo ser demonstrada e comprovada a partir dos elementos que integram os autos, corroborada em contexto fático propício ao reconhecimento dessa condição em favor do responsável.
Nesse contexto, e após o exame dos elementos apresentados como alegações de defesa, não há como vislumbrar boa-fé na conduta dos responsáveis, já que não foram noticiados atos ou fatos atenuantes que pudessem demonstrar uma atitude zelosa e diligente dos responsáveis na gestão da coisa pública.
Tendo em vista que não constam dos autos elementos que permitam reconhecer a boa-fé deles, propõe-se a rejeição das alegações de defesa e/ou razões de justificativa deles e que as suas contas sejam julgadas irregulares, nos termos do art. 202, § 6º, do Regimento Interno do TCU. Também, a imputação do débito apurado ao Instituto de Juventude Contemporânea (CNPJ: 03.380.429/0001-40) , em solidariedade com Débora Marjorie Soares Barbosa Saraiva (CPF: XXX.838.383-XX) , com a aplicação da multa prevista no art. 57 da Lei 8.443/1992, além da multa do art. 58, inciso I, daquela lei ao responsável Edson Ferreira Lima (CPF: XXX.313.063-XX) .
Prescrição da Pretensão Punitiva
Vale ressaltar que a pretensão punitiva do TCU, conforme Acórdão 1441/2016-TCU-Plenário, Relator: Benjamin Zymler, que uniformizou a jurisprudência acerca dessa questão, subordina-se ao prazo geral de prescrição indicado no art. 205 do Código Civil, que é de dez anos, contado da data de ocorrência da irregularidade sancionada, nos termos do art. 189 do Código Civil, sendo este prazo interrompido pelo ato que ordenar a citação, a audiência ou a oitiva dos responsáveis.
No caso em exame, não ocorreu a prescrição, uma vez que a irregularidade sancionada se deu em 17/4/2013 e o ato de ordenação da citação foi de 6/3/2020 (peça 56) .
CONCLUSÃO
A partir dos elementos constantes nos autos e do exame descrito na seção 'Exame Técnico', constatou-se que persistem as irregularidades tratadas neste processo, não tendo logrado êxito as defesas dos responsáveis em elidi-las ou afastar-lhes da responsabilidade das ocorrências irregulares. 
Portanto, propõe-se rejeitar as suas alegações de defesa do Instituto de Juventude Contemporânea (CNPJ: 03.380.429/0001-40) e de Débora Marjorie Soares Barbosa Saraiva (CPF: XXX.838.383-XX) e julgar irregulares suas contas, condenando-os ao pagamento do débito solidário e aplicando-lhes a multa prevista no art. 57 da Lei 8.443/1992. Também rejeitar as razões de justificativa de Edson Ferreira Lima (CPF: XXX.313.063-XX) e julgar irregulares suas contas, aplicando-lhe a multa prevista no art. 58, inciso I, daquela Lei.
Por fim, como as irregularidades citadas persistiram, mantém-se a matriz de responsabilização presente no processo (peça 53) .
PROPOSTA DE ENCAMINHAMENTO
Ante o exposto, submetem-se os autos à apreciação superior, para envio ao Ministério Público junto ao TCU, e posterior encaminhamento ao Gabinete do Exmo. Sr. Ministro-Relator Antônio Anastasia, com a seguinte proposta:
rejeitar as alegações de defesa apresentadas pelo Instituto de Juventude Contemporânea (CNPJ: 03.380.429/0001-40) e por Débora Marjorie Soares Barbosa Saraiva (CPF: XXX.838.383-XX) ;
rejeitar as razões de justificativa apresentadas por Edson Ferreira Lima (CPF: XXX.313.063-XX) ;
julgar irregulares, com fundamento nos arts. 1º, inciso I, 16, inciso III, alíneas 'a' e 'c', 19, caput, e 23, inciso III, alínea 'a', da Lei 8.443/1992 c/c os arts. 1º, inciso I, e 209, incisos I e III, do Regimento Interno do TCU, as contas do Instituto de Juventude Contemporânea (CNPJ 03.380.429/0001-40) e de Débora Marjorie Soares Barbosa Saraiva (CPF: XXX.838.383-XX) , condenando-os, solidariamente, ao pagamento das importâncias a seguir especificadas, atualizadas monetariamente e acrescidas dos juros de mora, calculadas a partir das datas discriminadas até a data da efetiva quitação do débito, fixando-lhe o prazo de quinze dias, para que comprove, perante o Tribunal, o recolhimento das referidas quantias aos cofres do Banco do Nordeste do Brasil S.A., nos termos do art. 23, inciso III, alínea 'a', da citada lei, c/c o art. 214, inciso III, alínea 'a', do Regimento Interno do TCU.
	Data de ocorrência
	Valor histórico (R$) 
	Crédito/Débito

	8/3/2012
	46.950,00
	Débito

	12/4/2018
	80,81
	Crédito

                   Valor atualizado do débito (com juros) em 15/3/2022: R$ 84.838,68 (peça 119) 
julgar irregulares, com fundamento nos arts. 1º, inciso I, 16, inciso III, alínea 'b', 19, parágrafo primeiro, e 23, inciso III, alínea 'a', da Lei 8.443/1992 c/c os arts. 1º, inciso I, e 209, inciso II, do Regimento Interno do TCU, as contas de Edson Ferreira Lima (CPF: XXX.313.063-XX) ;
aplicar, individualmente, ao Instituto de Juventude Contemporânea (CNPJ 03.380.429/0001-40) e à Débora Marjorie Soares Barbosa Saraiva (CPF: XXX.838.383-XX) a multa prevista nos arts. 19, caput, e 57 da Lei 8.443/1992 c/c os arts. 210, caput, e 267 do Regimento Interno do TCU, fixando-lhes o prazo de 15 (quinze) dias, a contar da notificação, para que comprove perante o Tribunal (art. 23, inciso III, alínea 'a', da Lei 8.443/1992, c/c o art. 214, inciso III, alínea 'a', do Regimento Interno do TCU) , o recolhimento da dívida aos cofres do Tesouro Nacional, atualizada monetariamente desde a data do acórdão até a do efetivo recolhimento, se for paga após o vencimento, na forma da legislação em vigor;
aplicar à Edson Ferreira Lima (CPF: XXX.313.063-XX) a multa prevista no art. 58, inciso I, da Lei 8.443/1992 c/c os arts. 209, inciso II, e 268, inciso I, do Regimento Interno do TCU, fixando-lhe o prazo de 15 (quinze) dias, a contar da notificação, para que comprove perante o Tribunal (art. 23, inciso III, alínea 'a', da Lei 8.443/1992, c/c o art. 214, inciso III, alínea 'a', do Regimento Interno do TCU) , o recolhimento da dívida aos cofres do Tesouro Nacional, atualizada monetariamente desde a data do acórdão até a do efetivo recolhimento, se for paga após o vencimento, na forma da legislação em vigor;
autorizar, desde logo, nos termos do art. 28, inciso II, da Lei 8.443/1992, a cobrança judicial das dívidas, caso não atendidas as notificações;
autorizar, desde logo, o pagamento das dívidas em até 36 (trinta e seis) parcelas mensais e consecutivas, nos termos do art. 217 do Regimento Interno, caso solicitado pelos responsáveis, fixando-se o vencimento da primeira parcela em quinze dias, a contar do recebimento da notificação, e o das demais a cada trinta dias, devendo incidir sobre cada parcela, os encargos legais devidos, na forma prevista na legislação em vigor;
alertar os responsáveis de que a falta de comprovação do recolhimento de qualquer parcela importará o vencimento antecipado do saldo devedor, nos termos do § 2º do art. 217 do Regimento Interno deste Tribunal;
encaminhar cópia do Acórdão que vier a ser proferido, bem como do relatório e do voto que o fundamentam, ao Procurador-Chefe da Procuradoria da República do Ceará, para a adoção das medidas que entender cabíveis, em conformidade com o art. 16, § 3º, da Lei 8.443/1992 c/c o art. 209, § 7º, do Regimento Interno do TCU, informando-lhe que o inteiro teor da deliberação pode ser consultado no endereço www.tcu.gov.br/acordaos;
encaminhar cópia do Acórdão que vier a ser proferido ao Banco do Nordeste do Brasil S.A., aos responsáveis e à Francisco Rodrigo Josino Amaral, para ciência, informando que a presente deliberação, acompanhada do Relatório e do Voto que a fundamenta, está disponível para a consulta no endereço www.tcu.gov.br/acordaos, além de esclarecer que, caso requerido, o TCU poderá fornecer sem custos as correspondentes cópias, de forma impressa."
É o Relatório.

Romário Fernandes Rafael (25.393/OAB-CE) e Francisco Erivelto Lima dos Santos (36.064/OAB-CE), representando Francisco Rodrigo Josino Amaral; Paulo Roberto da Silva Lopes (42.694/OAB-CE), representando Debora Marjorie Soares Barbosa Saraiva.

Subprocurador-Geral Lucas Rocha Furtado

TOMADA DE CONTAS ESPECIAL. CONVÊNIO. BANCO DO NORDESTE DO BRASIL E INSTITUTO DE JUVENTUDE CONTEMPORÂNEA. PROJETO DE INCLUSÃO DIGITAL DE JOVENS E REALIZAÇÃO DE OFICINAS CULTURAIS EM QUIXADÁ/CE. OMISSÃO NO DEVER DE PRESTAR CONTAS. CITAÇÃO. AUDIÊNCIA. REVELIA DO INSTITUTO. REJEIÇÃO DAS ALEGAÇÕES DA DIRETORA-PRESIDENTE RESPONSÁVEL PELA EXECUÇÃO DO AJUSTE. REJEIÇÃO DAS RAZÕES DE JUSTIFICATIVA DO DIRETOR-PRESIDENTE RESPONSÁVEL PELA PRESTAÇÃO DAS CONTAS. IRREGULARIDADE DAS CONTAS. DÉBITO. MULTA. COMUNICAÇÕES.

TOMADA DE CONTAS ESPECIAL (TCE)

Este processo trata de tomada de contas especial instaurada pelo Banco do Nordeste do Brasil (BNB) em decorrência da omissão no dever de prestar contas dos valores relativos ao Convênio 2012/0016, celebrado entre  o Banco do Nordeste do Brasil (BNB) e o Instituto de Juventude Contemporânea, tendo como objeto a realização do Projeto "No Tom da Participação", no qual se previa a promoção da inclusão digital de jovens e a realização de oficinas culturais no Município de Quixadá/CE.
2. Cabe registrar que o ajuste, cuja vigência ocorreu entre 15/2/2012 e 15/2/2013, previa a aplicação de R$ 74.950,00, sendo R$ 66.950,00 que seriam transferidos pelo BNB. Na prática, foram repassados apenas R$ 46.911,00. 
3. Acolho a análise e as conclusões da SecexTCE, cuja proposta de julgamento pela irregularidade das contas dos responsáveis com a imputação de débito e aplicação de multa (peças 120 a 122) foi anuída pelo Ministério Público (peça 123) . Faço apenas uma ressalva quanto ao instituto, pois entendo que deve ser considerado revel.
***
4. Anoto, a princípio, que as citações tiveram como destinatários, além do próprio instituto, Débora Marjorie Soares Barbosa Saraiva, diretora-presidente de 6/3/2012 a 22/6/2012, à época da execução do convênio, e Edson Ferreira Lima, diretor-presidente entre 23/6/2012 e 7/8/2014, quando do final do prazo para a prestação de contas, que ocorreu em 16/4/2013.
5. Para realizar a citação da entidade, obteve-se a informação, na base da Receita Federal do Brasil, que Francisco Rodrigo Josino Amaral seria seu presidente desde 7/4/2009, quando substituiu David Barros Araújo. Por isso, a unidade técnica considera que Francisco Rodrigo Josino Amaral é o representante legal da entidade, uma vez que não há elementos que contradigam a informação oficial. Dessa forma, a secretaria entende que a defesa apresentada por ele deveria ser recebida como do instituto.
6. Ocorre que, na defesa de Débora Marjorie Soares Barbosa Saraiva, constam atas de reunião do instituto (peças 81 e 82) , que mostram que, após Francisco Rodrigo Josino Amaral, foram eleitos como Diretores-Presidentes, a referida Débora, em 6/3/2012, e Edson Ferreira Lima, em 23/6/2012. Consta também a informação de que, até 6/3/2012, Marcos Paulo Campos Cavalcanti de Mello foi o Diretor-Presidente da entidade. Esses elementos indicam que Francisco não mais responde pela instituição e que não era seu dirigente máximo no período de execução do convênio em exame, 15/2/2012 a 15/2/2013. 
7. Por consequência, o Instituto de Juventude Contemporânea, que foi notificado por edital (peças 115 e 116) , após outras tentativas, deve ser considerado revel, nos termos do art. 12, § 3º, da Lei 8.443/1992, devendo a análise do processo prosseguir com as informações nele presentes.
***
8. Quanto à defesa de Débora Marjorie Soares Barbosa Saraiva, uma da alegações consiste na suposta impossibilidade de prestar constas antes do término do convênio, quando deixou de ser a diretora presidente e ainda faltavam mais de sete meses para o fim da vigência do ajuste. 
9. Todavia, como esclarece o tomador de contas (peça 47, p. 5) , os recursos foram todos sacados da conta do ajuste ainda na gestão da responsável, cabendo a ela demonstrar a correta aplicação desses valores. Além disso, cabe deixar assente que, conforme os art. 71, II, da Constituição Federal, e o art. 93 do Decreto-lei 200/19967, a responsabilidade pela prestação de contas dos valores público sempre recai sobre o seu administrador, podendo eventualmente, em casos como o que se examina, ser estendido também ao responsável que presidia a instituição convenente quando do fim do prazo para a prestação, nos termos da Súmula TCU 230.
10. Ao contrário do que afirma ex-dirigente, o julgamento pela irregularidade das contas por este Tribunal com a consequente condenação para ressarcir o erário não necessita da caracterização de dolo ou má-fé. Para a responsabilização pela falha no dever de comprovar o regular emprego dos valores públicos, prevista na Lei Orgânica (Lei 8.443/1992) e no Regimento Interno do TCU, basta que haja culpa grave em uma de suas vertentes - imperícia, imprudência ou negligência. Ressalto ainda que os processos deste Tribunal não são regidos pela Lei 8.429/1992, relativa a atos de improbidade administrativa.
***
11. Com relação a Edson Ferreira Lima, de fato, deve responder apenas pela não prestação das contas, visto que, como já informei, embora tenha presidido a entidade ainda no período de vigência do convênio, o tomador de contas esclareceu que "os recursos foram utilizados antes do início de sua gestão, conforme extrato da conta" (peça 47, p. 5) .
12. Distintamente do que consta no início de suas razões de justificativa (peça 70, p. 3) , o responsável foi notificado para que apresentasse comprovantes da aplicação dos valores federais, conforme demonstrado pelo tomador de contas, que transcreveu, em seu relatório (peça 47, p. 5) , a resposta enviada pelo Sr. Edson por e-mail, em 23/8/2019. 
13. Ademais, a mera alegação de que não tinha conhecimento do convênio não afasta sua responsabilidade quanto à apresentação dos elementos pertinentes ao concedente.
***
14. Conquanto a questão da prescrição tenha sido apontada apenas pela unidade técnica, tendo em vista a natureza de ordem pública da matéria, reputo oportuno apresentar minhas considerações sobre o tema.
15. No tocante à prescrição da pretensão punitiva, este Tribunal continua aplicando o entendimento fixado no Acórdão 1441/2016-TCU-Plenário, redator Ministro Walton Alencar Rodrigues, no sentido de que se subordina ao prazo geral de prescrição indicado no art. 205 do Código Civil, a contar da data do fato, com uma única causa interruptiva, que é a citação ou audiência.
16. Quanto à prescrição da pretensão ressarcitória, esta Corte de Contas continua aplicando o entendimento fixado no Acórdão 2709/2008-TCU-Plenário, da relatoria do Ministro Benjamin Zymler, que se alinhou ao entendimento em vigor no Supremo Tribunal Federal (STF) naquela época, fixado no julgamento do Mandado de Segurança 26.210, da relatoria do Ministro Ricardo Lewandowski, julgado em 04.09.2008, no sentido de que a pretensão de ressarcimento ao erário era imprescritível.
17. Contudo, nenhum dos dois entendimentos é aplicado pelo STF.
18. A partir do julgamento do Mandado de Segurança 32.201, relator Ministro Roberto Barroso, em 21/3/2017, o STF passou a aplicar as regras da Lei 9.873/1999 como parâmetro para reger a prescrição da pretensão punitiva no âmbito desta Corte de Contas, cujo prazo é de 5 anos, a contar da data do fato.
19. Mais recentemente, em julgamento concluído em 11/11/2021, o STF apreciou a ADI 5509, relator Ministro Edson Fachin, na qual, sintetizou, nos termos do voto do relator, "a orientação aplicável para a fixação e a contagem dos prazos prescricionais das ações de competência do Tribunal de Contas". 
20. Assim, em resumo, o STF, com fundamento na aplicação combinada da Lei 9.873/1999 com a Lei 8.443/1992 (Lei Orgânica do TCU) e com o entendimento adotado pela Suprema Corte no Recurso Extraordinário 636.553, fixou o prazo de prescrição relativo aos processos dos Tribunais de Contas em cinco anos, a contar do vencimento do prazo para prestar contas ou, não havendo o dever de prestar contas, a partir da ciência do fato ilícito pelo TCU. Ou seja, trata-se de entendimento que se aplica tanto à prescrição da pretensão ressarcitória quanto à prescrição da pretensão punitiva.
21. Por essa razão, tenho entendimento idêntico ao que foi sustentado pelo Ministro Raimundo Carreiro no voto complementar que submeteu à apreciação desta Corte na Sessão Plenária de 1/12/2021, nos autos do TC-Processo 000.006/2017-3, no qual, após apresentar a evolução da jurisprudência do STF sobre o assunto, Sua Excelência propôs que o entendimento fixado pelo STF na citada ADI 5509 fosse aplicado, de imediato, aos processos em tramitação no TCU.
22. No entanto, na Sessão Plenária de 9/3/2022, quando da retomada do julgamento do aludido processo, em virtude de pedido de vista de vários ministros, foi prolatado o Acórdão 459/2022-TCU-Plenário, redator Ministro Walton Alencar Rodrigues, no qual esta Corte entendeu por bem não apreciar o mérito da questão naquela oportunidade. Na mesma assentada, decidiu expedir comando à Segecex para a formação de grupo técnico de trabalho para que apresente projeto de ato normativo disciplinando "o tema da prescrição da pretensão ressarcitória e da prescrição da pretensão punitiva no âmbito do controle externo, tendo por base jurisprudência predominante do Supremo Tribunal Federal, adequando-a às especificidades das diversas formas de atuação do Tribunal de Contas da União".
23. Registro que não proferi voto no julgamento que aprovou o citado Acórdão 459/2022-TCU-Plenário, tendo em vista que meu antecessor no cargo de Ministro desta Corte de Contas, o Ministro Raimundo Carreiro, já havia votado, na condição de relator do aludido processo.
24. Por consequência, este Tribunal de Contas continua a aplicar o prazo de 10 anos, a contar da data do fato, para a prescrição da pretensão punitiva, conforme decidido no citado Acórdão 1441/2016-TCU-Plenário, e a imprescritibilidade no tocante à pretensão de ressarcimento ao erário, nos termos decididos no Acórdão 2709/2008-TCU-Plenário, ratificado pelo recente Acórdão 459/2022-TCU-Plenário.
25. Feitas essas considerações, concluo que, no caso concreto, não houve prescrição da pretensão punitiva, pois o prazo para a prestação das contas findou em 16/4/2013 e o ato que ordenou a audiência foi expedido em 6/3/2020, antes, portanto, do transcurso do decênio.
***
26. Enfim, reitero meu acolhimento a análise e a proposta da SecexTCE, ratificada pelo Ministério Público, com a ressalva de que entendo que o instituto deve ser considerado revel.
27. Diante do exposto, devem ser julgadas irregulares as contas especiais do Instituto de Juventude Contemporânea, de Débora Marjorie Soares Barbosa Saraiva e de Edson Ferreira Lima. Os dois primeiros devem ser condenados solidariamente a devolver o débito apurado ao erário federal (R$ 46.950,00, de 8/3/2012, com crédito de R$ 80,81, de 12/4/2018) , com a aplicação individual da multa prevista no art. 57 da Lei 8.443/1992, para a qual indico o valor de R$ 5.000,00. Ao terceiro responsável deve ser imposta a multa do art. 58, II, da Lei 8.443/1992, no valor de R$ 5.000,00.
Ante o exposto, voto para que seja adotado o acórdão que ora submeto ao Colegiado. 
TCU, Sala das Sessões, em 21 de junho de 2022.
ANTONIO ANASTASIA 
Relator